臺灣高雄地方法院刑事裁定
                                     110年度聲判字第91號
聲  請  人  張佑任

代  理  人  陳思道律師
被      告  黃詩圓


上列聲請人因被告涉犯詐欺等案件，不服臺灣高等檢察署高雄檢
察分署檢察長於110年9月30日駁回聲請再議之處分（110年度上
聲議字第1746號），聲請交付審判，本院裁定如下：
    主  文
聲請駁回。
    理  由
一、按告訴人不服上級法院檢察署檢察長或檢察總長認再議為無
    理由而駁回之處分者，得於接受處分書後10日內委任律師提
    出理由狀，向該管第一審法院聲請交付審判；法院認交付審
    判之聲請不合法或無理由者，應駁回之，刑事訴訟法第258
    條之1第1項、第258條之3第2項前段分別定有明文。經查：
    聲請人張佑任因認被告黃詩圓涉嫌詐欺等罪嫌，前經臺灣高
    雄地方檢察署（下稱高雄地檢署）檢察官偵查後，經該署檢
    察官於民國110年8月9日以110年度偵字第12916號為不起訴
    處分（下稱原不起訴處分），聲請人不服而聲請再議，經臺
    灣高等檢察署高雄檢察分署（下稱高雄高分檢）檢察長於11
    0年9月30日以110年度上聲議字第1746號認再議之聲請為無
    理由而駁回再議（下稱原駁回處分），原駁回處分書經寄送
    至聲請人上載之住、居所，分別於110年10月4日、同年10月
    5日，經聲請人之同居人（父）及受僱人收受在案，聲請人
    於110年10月14日委任律師為代理人具狀向本院聲請交付審
    判等節，有上述原不起訴處分書、原駁回處分書、送達證書
    及本件刑事聲請交付審判狀上本院收文日期戳章在卷可稽。
    是本件聲請尚未逾越前開10日之法定期間，其聲請合乎法定
    程序，先予敘明。
二、次按刑事訴訟法第258條之1規定聲請人得向法院聲請交付審
    判，係以法院審查檢察官所為不起訴處分是否正確，作為對
    檢察官起訴裁量權之外部監督機制，是交付審判審查範圍自
    應以原告訴範圍為限。又同法第260條所稱「不起訴處分確
    定」者，包括「聲請法院交付審判復經駁回」之情形，為避
    免法院僭越檢察官「再行起訴」之職權，是法院裁定交付審
    判之前提，須偵查卷內所存證據已符合刑事訴訟法第251條
    第1項規定「足認被告有犯罪嫌疑」之起訴門檻。另因交付
    審判審查制度並無如同再議救濟制度得為發回原檢察官續行
    偵查之設計，是若依偵查卷內所存證據未達起訴門檻，法院
    仍應依同法第258條之3第2項前段之規定，以聲請無理由而
    裁定駁回。從而，法院於審查交付審判之聲請有無理由時，
    除認為聲請人所指摘不利被告之事證未經檢察官詳為調查或
    斟酌，或不起訴處分書所載理由違背經驗法則、論理法則或
    其他證據法則者外，不宜率予交付審判。
三、經查：
  ㈠聲請人原告訴意旨略以：被告黃詩圓為安聯人壽保險股份有
    限公司（下稱安聯人壽）業務員，於107年間認識聲請人張
    佑任，被告為使其胞妹黃詩婷（任職於元大證券股份有限公
    司）、男友邱笠辳（同為安聯人壽業務員）獲取業績獎金，
    明知安聯人壽「新大富大貴變額萬能壽險」（下稱本件保單
    ）係具有高風險之投資型保單，竟意圖為自己或第三人即案
    外人黃詩婷、邱笠辳不法之利益，基於詐欺得利之犯意，於
    108年間遊說聲請人購買本件保單，被告並向聲請人誆稱本
    件保單月配息高於10%，可以貸款方式購買，配息高於貸款
    利息，沒有風險，且其願無息借貸聲請人新臺幣（下同）18
    0萬元購買本件保單等語，致聲請人陷於錯誤，向被告借款1
    80萬元，並向案外人黃詩婷任職之元大證券股份有限公司貸
    款120萬元後，於108年10月24日以300萬元購買本件保單，
    然聲請人隨即發現本件保單上業務員欄位之簽名為案外人邱
    笠辳而非被告。被告另基於偽造文書之犯意，未經聲請人同
    意，旋於同年月31日以本件保單向安聯人壽辦理質押借款，
    並在「保險單借款約定書暨保險單借款重要事項告知書」中
    之要保人、主被保險人欄位偽簽告訴人之姓名後，持以向安
    聯人壽借款180萬元；復於109年3月間基於偽造文書之犯意
    ，未經聲請人同意，在本件保單之「健康告知事項聲明書」
    中之要保人、被保險人簽名欄位、「保險單契約內容變更申
    請書」中之要保人簽名欄位偽簽聲請人之姓名後，持以向安
    聯人壽辦理本件保單之帳戶停泊，而足以生損害於聲請人。
    因認被告涉犯刑法第339條第2項之詐欺得利、同法第216條
    、第210條之行使偽造私文書等罪嫌。
  ㈡案經高雄地檢署檢察官認被告犯罪嫌疑尚有不足而為不起訴
    處分，原不起訴處分意旨略以：
　　詢據被告黃詩圓堅決否認有何詐欺、偽造文書犯嫌，辯稱：
    聲請人張佑任於108年間也是安聯人壽業務員，還是伊的下
    屬，本件保單伊自己投保1,000萬元，還比聲請人早買1年，
    伊爸爸、弟弟、妹妹都有買，伊自己是覺得不錯的，是聲請
    人問伊可不可以用他的員工信用貸款買，伊當然跟聲請人說
    可以，聲請人現為台塑員工，元大銀行有承辦台塑員工的信
    貸，也是聲請人跟伊說的，伊胞妹沒有跟伊講，邱笠辳也是
    伊下屬，伊會把一些客戶分到邱笠辳那邊，邱笠辳擔任業務
    員一事，也有跟聲請人講過，且公司也會電話照會聲請人，
    聲請人是買了本件保單6個月後遇到新冠肺炎疫情，這是每
    個客戶都會遇到的問題，伊是先無息借聲請人180萬元買本
    件保單，聲請人再以本件保單借款180萬元還伊，伊有事先
    跟聲請人講這個過程，聲請人若不知此事，公司電話照會時
    他可以說不要借款，或是180萬元下來聲請人也可以不要還
    伊，聲請人拿到180萬元就馬上匯給伊，這些借款過程是有
    經過聲請人同意的，當時因為雙方彼此信任且工作忙碌，加
    上本件保單是伊幫聲請人代辦，伊認為有獲得聲請人授權，
    就幫聲請人代簽等語。復以書狀辯稱：將基金帳戶的資金贖
    回至停泊帳戶，也是伊獲得聲請人授權而代為簽名，伊並未
    因此獲得何獎金或利益，若非聲請人授權，伊並無貿然代辦
    之動機等語。經查：
  ⒈原告訴意旨有關被告詐欺得利部分：被告本人、其胞妹黃詩
    婷、其父黃清泉、其胞弟黃麒穎均有購買本件保單乙節，有
    被告於偵查中所提出之保險單影本、保單查詢資料等在卷可
    稽；另聲請人曾於108年5月考取保險證照一事，則有被告所
    提出聲請人之人身保險業務員資格測驗合格證書影本附卷可
    佐，是被告前揭所辯並非無據，則被告如認本件保單無獲利
    之可能，其本人及其家人當無意願購買，是被告自係認為本
    件保單有利可圖，其本人及其家人始因而投保，則被告向聲
    請人推薦投保本件保單，已難認有何詐欺之動機。次查，投
    資均有風險，無論獲利或虧損均屬常事，投資人於投資前自
    當謹慎評估，投資後則須自負盈虧，此為一般人均知之事理
    ，何況聲請人具有保險業務員資格，對此較諸常人自益加深
    諳其情，然其於偵查中竟稱：伊沒有特別想到有風險，伊只
    想到被告一直說獲利的事，伊投保的300萬元都是用借的，
    如果不借款伊沒辦法繳保費，是被告主動說可以借伊180萬
    元，突然轉帳到伊戶頭等語，其指陳顯有違常情，且就其所
    指被告宣稱之保單配息，聲請人於告訴狀中指稱：被告稱月
    配息達10多%等語，其於偵查中則指稱：被告說年報酬15%等
    語，其指陳前後不一，是聲請人指訴之真實性為何、其是否
    有陷於錯誤之情事，實有疑問。再者，聲請人於108年12月2
    6日、109年2月4日、3月2日、3月26日因本件保單而分別領
    有配息3萬7385元、3萬6377元、3萬6920元、3萬1251元等情
    ，有被告所提出聲請人之配息證明附卷為憑，聲請人亦於偵
    查中自承：一開始月配息確實有超過每個月貸款金額，但第
    5個月開始有嚴重虧損，伊覺得有疑，後來被告跟伊說要不
    要先停，伊就同意不進場，所以沒有配息，但伊每個月還是
    要繳納信貸利息等語，足見聲請人購買本件保單後，一開始
    確實有收益，則若獲利狀態持續，聲請人當不致認本件被告
    有誆騙之情，進而提起本件告訴，然投資須自負盈虧，已如
    前述，聲請人自不得以嗣後之虧損，遽論被告邀約其購買本
    件保單時，主觀上有何詐騙之意。況300萬元之投資並非細
    微數目，聲請人卻全以借款投保，並於本件保單中之「重要
    事項告知書」親筆簽名，則聲請人自當係明瞭其中之投資風
    險，基於其自身各方面之考量後，始願投保購買本件保單，
    要難謂其有何陷於錯誤之情。綜上，被告所為，即與刑法詐
    欺得利罪之構成要件有間。
  ⒉原告訴意旨有關被告偽造文書部分：聲請人固提出其與被告
    間之通訊軟體LINE對話紀錄，欲證明其事先不知被告代其申
    辦保單借款及在上開「保險單借款約定書暨保險單借款重要
    事項告知書」中代其簽名之事，惟觀諸該對話紀錄，108年1
    0月31日被告向聲請人稱：「明天180會進你元大明誠的帳號
    」、「你收到後用網銀轉給我」、「中信000000000000」等
    語，聲請人則回稱：「已經辦匯出了？」、「我沒簽到東西
    怎麼就匯出？」、「當然是會還你，只是疑問」等語，顯見
    其2人就聲請人以保單借款後還款予被告乙節，事先已有討
    論，且益徵聲請人知悉被告之180萬元無息借款僅係暫時而
    非長期之借貸；又聲請人帳戶於108年11月1日收到180萬元
    保單借款後，聲請人於當天隨即轉帳予被告乙節，此有被告
    所提出聲請人保單借款明細及被告存摺明細附卷可證，則聲
    請人如認被告未經其同意辦理本件保單之保單借款，又豈會
    馬上還款予被告。次查，就本件保單停泊帳戶部分，如前揭
    聲請人陳稱：被告跟伊說要不要先停，伊就同意不進場等語
    ，參諸被告所提出其與聲請人間之通訊軟體LINE對話紀錄，
    被告於109年6月4日向聲請人稱：「…你自己評估看看要不要
    進場配息了」等語，聲請人回稱：「進場不是還要先繳錢嗎
    ？」等語，均足見聲請人知悉並同意辦理本件保單之帳戶停
    泊；且如被告所述，其為聲請人辦理此事，並無何利益可言
    ，難謂其有何偽造文書之動機，而帳戶停泊、停止虧損一事
    ，亦難認有生損害於聲請人。況聲請人如未同意被告代其辦
    理保單借款、帳戶停泊等，而認為係被告私自所為，則保險
    公司就上開事項均會對聲請人進行照會，聲請人當時又何以
    未對保險公司照會之人員表示上開行為未經其同意？而於10
    8年10月31日與被告間有上開通訊軟體LINE對話後，遲至109
    年12月4日始認為被告偽造文書，而具狀提告？此顯有違常
    理。綜上，應認被告係經聲請人同意，始代辦上開保單借款
    、帳戶停泊等事項，且聲請人取得180萬元保單借款後，隨
    即轉匯予被告進而清償其積欠被告之債務，辦理帳戶停泊則
    使聲請人免於繼續虧損，均難謂有生損害於聲請人，被告所
    為，即與刑法偽造文書罪之構成要件不符。
  ⒊綜上所述，本件依現有事證判斷，尚難認被告有何詐欺得利
    、偽造文書等犯行，要難遽以該等罪責相繩。此外，復查無
    其他積極而明確之證據，足資認定被告有何告訴意旨所認之
    犯行，則揆諸前揭判例意旨與說明，本諸「罪疑唯輕」之刑
    事訴訟法原則及檢察官之「客觀性義務」，應認其罪嫌不足
    。
  ㈢嗣經高雄高分檢認聲請人再議無理由而予以駁回，原駁回處
    分意旨略以：
  ⒈按刑法詐欺罪之成立，必以行為人主觀上有為自己或第三人
    不法所有之意圖，客觀上有施用詐術之行為，並因而使被害
    人陷於錯誤而交付財物，始足當之。次按刑法第210條偽造
    私文書，必須文書之名義人非屬真正，同時其內容亦復有欠
    真實，方為相當，足見該條係以無制作權人冒用他人名義而
    制作該文書為要件之一，如果行為人基於他人之授權委託，
    即不能謂無制作權，自不成立該條之罪。
  ⒉本件被告係保險業務員，其邀自己家人及聲請人投保本件保
    單，純屬正常業務經營行為，並非所謂詐術。聲請人於108
    年10月24日向被告短期借款180萬元用以購買本件保單，108
    年10月31日經向安聯人壽辦理質押借款180萬元，翌日（11
    月1日）將款項全數清償被告，足見本件保單持以質押借款
    過程，被告係本於聲請人已概括授權之確信而為辦理，事出
    有因，被告並無不法主觀犯意。倘聲請人事前僅口頭與被告
    商討質押借款情事，無意落實或執行，其預計何時、如何短
    期內清償對被告之欠款？倘聲請人未同意被告之代為辦理，
    又豈會不對收到質押借款180萬元感到莫名而向撥款之安聯
    人壽質疑反應？反而安心收受，立即用以清償被告，聲請人
    之指訴明顯與事實不符，且違反吾人經驗常理，不足採信。
    本件「保險單借款約定書暨保險單借款重要事項告知書」中
    之要保人、主被保險人欄並非聲請人所簽名一事並無人爭執
    ，至於質押借款程序之授權範圍是否包括由被告在「保險單
    借款約定書暨保險單借款重要事項告知書」中之要保人、主
    被保險人欄代為簽名，效力如何，是否造成聲請人有質押借
    款利息支出之損害，聲請人縱有不同之意見，純屬民事糾葛
    ，無涉刑責，原檢察官認無送筆跡鑑定之必要，並無違誤。
  ⒊保險乃藉由保費的交付，因應未來不確定風險的一種管理手
    段。聲請人既具人身保險業務員資格，對「風險」的概念自
    不陌生，不管是生命、健康或投資的風險均然。聲請人於投
    保後，數月多次收受保單配息的投資成果，於虧損時承擔投
    資風險，其於109年3月間與被告商討辦理本件保單之帳戶停
    泊，實屬合理，衡以雙方事後在通訊軟體LINE對話紀錄，被
    告於109年6月4日向聲請人稱：「…你自己評估看看要不要進
    場配息了」等語，聲請人回稱：「進場不是還要先繳錢嗎？
    」等語，益足證明。被告主觀上認定聲請人知悉並同意辦理
    本件保單之帳戶停泊有據，並無不法犯意可言。綜上，原處
    分並無偵查未完備情事，聲請人之再議並無理由。
四、聲請人聲請交付審判意旨略以：
  ㈠有關被告涉嫌詐欺取財或詐欺得利之部分：
  ⒈聲請人僅有人身壽險業務員之資格，且根本未曾登錄從事保
    險業務，實不知投資型保險存有諸多風險，且若聲請人有投
    資型保險從業人員證照及理解此間風險，自行操作買賣即可
    。
  ⒉被告向聲請人推銷本件保單之初，僅宣稱該投資型保單月配
    息高達10多％，同時勸誘聲請人保單資金來源可以借貸方式
    為之，且告知月配息與借貸利息相較，仍可獲利，根本未告
    知法令所要求告知之投資屬性、風險承受能力。蓋投資型保
    險係以投資其他海內外基金或股票為標的，並非穩賺不賠，
    需使投資人了解自身之承受能力，另基於投資型保險有前述
    風險，故原則上禁止勸誘客戶以保險單借款之方式來繳交保
    險費，若再加上利息風險，風險變大可能投資人無法承受。
    然聲請人係後來才知悉保單價值變少，被告亦曾於109年3月
    間，向聲請人說明本件投資型保單價值已經剩下2,029,351
    元。被告對於法令所要求之重要告知事項，隱瞞未告知，反
    而屢屢稱本件保單之獲利為何，勸誘聲請人以借貸方式購買
    ，使聲請人陷於錯誤而以借款方式購買，受有損失，若被告
    據實告知，聲請人即不會購買，被告所為應構成詐欺取財或
    詐欺得利罪。
  ㈡有關被告涉嫌偽造文書之部分：
  ⒈聲請人對於以保單借款之方式償還被告180萬元雖有認識，然
    與被告間並無合意由被告以聲請人之名義代為簽名辦理，亦
    即無授權簽名辦理，如同聲請人曾稱：「已經辦匯出了」、
    「我沒簽到東西怎麼就匯出？」等語，而被告亦稱：「我代
    辦的」、「再給你補簽」等語，可知聲請人雖知悉將以保單
    借款之方式償還被告180萬元，然並無授權給被告簽名，毋
    寧是當事人間對於「還款方式」有認識，至於將於何時何地
    辦理保單借款，仍有待進一步討論。又依該保單借款約定書
    上載有借款利率按當時公司公布之利率計算，而一般正式借
    款時亦會參酌牌告利率決定何時借款，且當事人間對於「還
    款方式」雖有認識，然聲請人尚未決定是否質借前，仍有可
    能以他種方式還款，故聲請人根本不可能明確授權給被告簽
    名辦理，又何來概括授權？此部分原不起訴處分書及原駁回
    處分書均存有重要證據未斟酌之違誤。再者，依一般經驗法
    則，買賣房屋或汽車時辦理貸款，最終仍需由本人簽名，因
    本人需理解最終貸款利率及償還期數。本件不能僅以聲請人
    積欠被告180萬元即如此認定，且聲請人預計於何時、如何
    短時間內清償對被告之欠款，亦與聲請人有無明確或概括授
    權被告辦理簽名無關。復聲請人嗣後因見被告已自行簽名借
    出180萬元，木已成舟，而將180萬元匯給被告，然此僅屬單
    純事後匯款行為，與已成立之犯罪行為無涉。
  ⒉末查，被告雖曾問聲請人要不要先停，聲請人同意不進場，
    然聲請人陳稱同意不進場，不代表即有明確授權給被告去辦
    理保單停泊，卷內亦無資料可證聲請人有明確授權。至於被
    告詢問聲請人是否進場時，聲請人回稱：「進場不是還要先
    繳錢嗎？」，則已在事後，不能推論聲請人同意授權辦理停
    泊。
  ㈢綜上，原不起訴處分書及原駁回處分書存在上揭違誤之處，
    請准予交付審判，以維聲請人之權益。
五、聲請人雖以如前揭所示之理由聲請交付審判，惟經本院審酌
    本案全部證據資料後，認為：
  ㈠聲請人雖指稱被告推銷本件保單之初，僅宣稱該投資型保單
    月配息高達10多％，並未告知投資屬性及相關風險，聲請人
    並不知道保單價值有可能變少，而認被告有隱瞞重要事項未
    告知，致聲請人陷於錯誤而投資本件保單，受有損失，故被
    告涉有詐欺之犯行等節。惟，依卷附本件保單之重要事項告
    知書（見他字卷第37頁），業於警語部分載明「本險部分投
    資標的不保證最低收益，故投資標的價值可能因投資標的價
    值的變動而導致本金損益，安聯人壽公司除善盡善良管理人
    注意義務外，不負投資盈虧之責，要保人在投保前應審慎評
    估」等語，並經聲請人在要保人簽名處簽名，表明其本人已
    充分瞭解該商品之重要事項，並願意承擔投資風險，而同意
    投保一情，且聲請人於偵查中亦確認上述簽名係其本人所簽
    無訛（見他字卷第72頁）。是以，聲請人於簽約同意投保之
    前，既已獲提供前揭重要事項告知書，且該文件上確有載明
    本件保單之投資標的有可能產生本金損益等風險，自難認被
    告有何隱瞞重要事項未告知，致聲請人陷於錯誤之情。至被
    告招攬本件保單時，是否有違反保險業招攬及核保理賠辦法
    之相關規定，亦僅係被告是否應受相關行政管考之問題，尚
    無從認有何詐欺之犯行。
  ㈡又關於聲請人所指，其僅知悉將以保單借款之方式償還被告1
    80萬元，惟並未授權予被告簽名，並有其與被告間之對話紀
    錄可佐。然，依聲請意旨所載聲請人對於以保單借款方式償
    還被告180萬元有所認識一情，佐以被告與聲請人間之對話
    紀錄，聲請人曾稱「...但是程序上應該照你之前說的，跟
    那保單借錢出來，才會有180撥出來」等語（見他字卷第53
    頁），顯見雙方就以本件保單借款180萬元並償還被告乙節
    ，事前確已有討論並達成共識，則被告辯稱其本於聲請人已
    概括授權之確信而代為辦理，尚非無據，自難認被告主觀上
    有何偽造文書之犯意。再者，有關被告代聲請人簽名前述文
    件以辦理保單停泊一事，聲請人於偵查中陳稱：「...第5個
    月開始有嚴重虧損，我覺得有疑，後來被告跟我說要不要先
    停，我就同意不進場」等語（見他字卷第72頁），足認聲請
    人於109年3月間，發覺本件保單出現虧損，並於被告詢及是
    否先行辦理保單停泊時，聲請人表明同意，則被告主觀上認
    定當時雙方彼此信任且工作忙碌，認為獲得聲請人之授權而
    代為簽名，亦非全然無因，誠不得逕認被告主觀上有何偽造
    文書之犯意。
六、上開聲請意旨，均經檢察官逐一調查及斟酌後，並均於原不
    起訴處分及駁回處分書詳細載明其處分之理由，此外，亦查
    無原不起訴處分及駁回處分有何違背經驗法則、論理法則及
    證據法則之情形存在，依現存卷證資料及聲請人前開聲請交
    付審判意旨所載，尚不足使本院達於被告涉犯前述告訴意旨
    所指罪嫌而應裁定交付審判之心證，聲請人猶執前詞聲請交
    付審判，指摘原不起訴處分及原駁回處分之理由不當，核無
    理由，揆諸上開說明，本件交付審判之聲請應予裁定駁回。
據上論結，應依刑事訴訟法第258條之3第2項前段，裁定如主文
。
中　　華　　民　　國　 111　　年　　3 　　月　　4 　　日
                  刑事第十四庭  審判長法  官  呂明燕
                                      法  官  胡慧滿
                                      法　官  吳書嫺
以上正本證明與原本無異。
本件裁定不得抗告。
中　　華　　民　　國　 111　　年　　3 　　月　　4 　　日
                                      書記官  王萌莉